【裁判字號】    98,消債抗,235
【裁判日期】    980821
【裁判案由】    更生事件
【裁判全文】
臺灣臺北地方法院民事裁定           98年度消債抗字第235號
抗  告  人  甲○○
上列抗告人因更生事件對於中華民國98年7月20日本院98年度消
債更字第301號裁定提起抗告，本院裁定如下：
    主  文
抗告駁回。
抗告程序費用新台幣壹仟元由抗告人負擔。
    理  由
一、本件抗告意旨略以：抗告人曾與最大債權銀行即美商乙○銀
    行股份有限公司（下稱乙○銀行）為前置債務協商之申請，
    惟乙○銀行告知抗告人無法將就學貸款債務列入債務協商，
    且抗告人每月須支出自己每月基本生活費用新臺幣（下同）
    9,829元、水電雜支費1,000元、房租6,000元、台北富邦商
    業銀行股份有份公司（下稱富邦銀行）及臺灣銀行股份有限
    公司（下稱臺灣銀行）之就學貸款3,170元、母親陳力綺（
    原名陳淑真）每月扶養費用10,000元，合計每月必要支出
    29,999元，依抗告人每月平均收入有34,000元，於扣除每月
    必要支出29,999元後，僅餘4,001元，無力清償乙○銀行所
    提出之每月9,404元之債務協商還款方案，是前置協商未能
    成立，係因抗告人有不能清償債務或有不能清償之虞情事使
    然。又原審竟片面採信乙○銀行所稱：抗告人僅願每月支付
    6,000元之債務協商金額，且其拒絕乙○銀行將就學貸款金
    額列入債務協商之協助等不實說明，然抗告人既否認乙○銀
    行所為之前揭說明，依消費者債務清理條例（下稱消債條例
    ）第9條，原審即有調查之義務，詎料原審未予調查，逕將
    抗告人更生之聲請駁回，顯然違法，爰提起本件抗告，求予
    廢棄原裁定等語。
二、按「債務人不能清償債務或有不能清償之虞者，得依本條例
    所定更生或清算程序，清理其債務。」、「聲請更生或清算
    不合程式或不備其他要件者，法院應以裁定駁回之。但其情
    形可以補正者，法院應定期間先命補正。」消債條例第3條
    及第8條分別定有明文。然查，若最大債權銀行所提出之債
    務協商之清償方案顯為債務人可負擔，僅因債務人拒不接受
    而致協商未能成立，債務人雖產生無法依協商逐步清償債務
    之結果，仍應認其並無不能清償債務或有不能清償之虞，蓋
    此乃出於債務人自行選擇不清償債務之自由意志所致，尚難
    認債務人符合消債條例第3條之規定，自無從准許其更生之
    聲請，合先敘明。
三、抗告人曾與乙○銀行進行債務前置協商，抗告人雖有每月34
    ,000 元之固定薪資收入，惟因其未能接受顯足以負擔之還
    款方案，致未能接受乙○銀行所提出之債務總金額1,343,62
    2元、年利率3%、期數為177期、每月繳納9,404元之協商條
    件，此部分有民國（下同）98年3月31日前置協商不成立通
    知書及抗告人稻江商業銀行薪資存褶在卷可稽（見原審卷第
    10頁、第59頁至第65頁），堪予認定。經查：
（一）抗告人固陳稱其每月須支出自己每月基本生活費用9,829
      元、水電雜支費1,000元、房租6,000元、富邦銀行及臺灣
      銀行之就學貸款3,170元、母親陳力綺每月扶養費用10,00
      0元，合計每月必要支出29,999元，依抗告人每月平均收
      入有34,000元，於扣除每月必要支出29,999元後，僅餘
      4,001元，無力清償乙○銀行所提出之每月9,404元之債務
      協商還款方案等情，惟依抗告人之住所地係在臺北市，爰
      參酌行政院主計處所公告之98年度最低生活費用（以每年
      家庭收支調查，計算出平均每人每月消費支出之60%作為
      最低生活費），臺北市平均每人每月最低生活費用為
      14,558元（包含房租在內），是依抗告人所陳而為計算，
      其自身之每月生活費用（含房租）尚須支出19,999元（記
      計算式：每月必要支出29,999元－母親每月扶養費用
      10,000元＝19,999元），與前揭98年臺北市平均每人每月
      最低生活費用14,558元相較，顯然過高，故應酌減5,441
      元（計算式:19,999 元－14,558元＝5,441元）始為合理
      ，故抗告人之每月必要支出應為24,558元（計算式：
      29,999元－5,441元＝24,558元）。準此，抗告人自承每
      月平均收入34,000元，於扣除每月必要支出24,558元後，
      每月尚餘9,442元可供還款，足以負擔乙○銀行所提出之
      每月9,404元協商條件，並無不能清償債務或不能清償之
      虞情事。
（二）次查，依抗告人所臚列之每月必要支出29,999元，應酌減
      至24,558元業如前述，惟其所臚列之每月房租6,000 元部
      分，經原審命其補正繳納租金之證明文件及釋明為何未與
      母親同住（見原審卷第55頁反面），抗告人僅約略陳稱因
      之前與房東同住無法提出證明文件，且不便與父母親同住
      （見原審卷第58頁），是其所提出之資料，尚難認定其確
      有按時繳付租金6,000元之事實及有另行在外租屋之必要
      ；抗告人每月扶養母親陳力綺10,000元部分，其亦僅約略
      陳稱另一名扶養義務人失聯甚久，故未共同分擔母親之扶
      養費用（見原審卷第58頁），惟依其母陳力綺之95、96年
      度綜合所得稅各類所得資料清單（見原審卷第28頁、第30
      頁）觀之，陳力綺有一定之工作能力，且迄今未見抗告人
      提出有關陳力綺之扶養費用支出細項，亦難遽信其主張有
      每月支付母親扶養費用10,000元必要一事為真。退一步言
      之，縱認抗告人之上開支出屬實且有支出之必要，然抗告
      人每月平均收入34,000元，於扣除每月必要支出24,558元
      後，尚餘9,442元可供還款，足以負擔乙○銀行所提出之
      每月9,404元協商條件，難認其有何不能清償債務之情事
      ，核與消債條例第3條之要件未符。
四、次按「法院應依職權調查必要之事實及證據，並得向稅捐或
    其他機關、團體為查詢。法院為調查事實，得命關係人或法
    定代理人本人到場或以書面陳述意見。法院之調查及訊問，
    得不公開。」消債條例第9條定有明文。然查，參照該條文
    立法理由說明，略為：「一更生或清算事件之裁定及處置，
    常涉及多數利害關係人之權益，除債務人依法提出之文件外
    ，法院應依職權調查必要之事實及證據，並得向稅捐或其他
    機關、團體等可能存有債務人之財產、收入及業務狀況資料
    者為查詢，以獲得相關資訊，俾作成適當之裁定或處置。..
    ... 」，故法院原則上以債務人提出之文件作為裁判之基礎
    ，如認有參酌其他相關資訊之必要，即得依該條文職權積極
    調查事實及證據。再按「關於更生或清算之程序，除本條例
    別有規定外，準用民事訴訟法之規定。」、「當事人主張有
    利於己之事實者，就其事實有舉證之責任。」消債條例第15
    條及民事訴訟法第277條前段復分別定有明文，準此，當事
    人依民事訴訟法第277條前段，就提供證據及釐清事實方面
    亦有積極提出相關資料之協力義務。
五、抗告人陳稱其曾與乙○銀行為前置債務協商之申請，惟乙○
    銀行告知抗告人無法將就學貸款債務列入債務協商，然原審
    竟片面採信乙○銀行：抗告人僅願每月支付6,000元之債務
    協商金額，且其拒絕乙○銀行將就學貸款金額列入債務協商
    之協助等不實說明，然抗告人既否認乙○銀行所為之前揭說
    明，依消債條例第9條，原審即有調查之義務，詎料原審未
    予調查，逕將抗告人更生之聲請駁回等情，惟依原審曾命抗
    告人補正雙方未能達成協商之差距（見原審卷第55頁反面）
    ，抗告人嗣於98年7月10日補呈：「債權銀行所提出的方案
    為月繳新台幣16,000元，無法與助學貸款合併，與聲請人希
    望的6,000元差距甚大，又需另外繳納助學貸款的本金與利
    息，金額無法負擔（見原審卷第57頁至第58頁）」，抗告人
    所為之陳述，尚難知悉雙方協商之差距，亦無法得知其與富
    邦銀行臺灣銀行間之就學貸款還款狀況，故原審始主動函詢
    乙○銀行雙方未能達成前置協商之原因及還款方案之差距（
    見原審卷第69頁），嗣經乙○銀行函覆以：「本行告知願幫
    忙寫報告將助學貸款認列，其仍拒絕接受，致協商不成立（
    見原審卷第73頁）」原審於就前開狀況不明瞭之處，已函詢
    本件之最大債權銀行即乙○銀行，確實業已踐行應盡之調查
    義務。再者，抗告人未依據原審所為之補正裁定，具體釋明
    其與乙○銀行間協商之差距及現有之就學貸款狀況，即難認
    其就提供證據及釐清事實方面已盡積極提出相關資料之協力
    義務。揆諸前揭說明，抗告人主張原審未盡消債條例第9條
    之調查義務，僅片面採信乙○銀行說明，顯然違法云云，難
    謂有據，為無理由。從而，抗告人既無不能清償債務或有不
    能清償之虞，原審亦已踐行應調查之義務，本件因未能符合
    更生之要件，自無從准許，是原審駁回抗告人更生之聲請，
    尚無違誤。
六、綜上所述，抗告人之抗告理由，均非可採。原裁定認抗告人
    並無不能清償債務或不能清償之虞，其更生之聲請屬要件不
    備，又無從補正，自應駁回更生之聲請，並無違誤。抗告意
    旨猶執前詞，指摘原裁定不當，求予廢棄，為無理由，應予
    駁回。
七、據上論結，本件抗告為無理由，依消費者債務清理條例第15
    條，民事訴訟法第495條之1第1項、第449條第1項、第95條
    、第78條，裁定如主文。
中    華    民    國    98    年    8    月    21    日
                民事第四庭  審判長  法  官  周祖民
                                    法  官  鄧德倩
                                    法  官  張瑜鳳
以上正本證明與原本無異。
本裁定不得抗告。
中    華    民    國    98    年    8    月    21    日
                                    書記官  羅元秀


司法院資訊處製作；財團法人民間司法改革基金會備份。
